臺灣高等法院高雄分院刑事判決　　　　　　　　　　九十一年度上訴字第七七九號
　　上　訴　人
　　即　被　告　庚○○
　　上　訴　人
　　即　被　告　壬○○○
　　共　　　同
　　選任辯護人　周俊源
右上訴人等因偽造文書等案件，不服台灣高雄地方法院八十八年度易字第三六六六號
中華民國九十一年四月三日第一審判決（起訴案號：台灣高雄地方法院檢察署八十八
年度偵字第二三三四號，移送併辦案號：八十九年度偵字第九０四七號），提起上訴
，本院判決如左：
    主  文
原判決撤銷。
庚○○、壬○○○共同連續行使偽造私文書，足以生損害於他人，各處有期徒刑壹年
。壬○○○緩刑年。
    事  實
一、庚○○與壬○○○為夫妻，在高雄市○○○路七二四號開設東方美鐘錶眼鏡行多
    年，自任會首，先後邀集如附表一所示之Ａ、Ｂ、Ｃ、Ｄ等四組民間互助會，每
    會會金各新台幣（下同）一萬元，均採內標制，標會地點均在上述眼鏡行，投標
    者書寫標單競標，由其夫妻二人主持開標及收集會款或由會員將會款匯入壬○○○在郵局所設立帳戶。詎因遭部分死會會員倒會，庚○○與壬○○○經濟困難之
    程度已無能力起會支應，二人竟共同基於犯意連絡及概括之犯意，意圖為自己不
    法之所有，自民國八十五年三月二十五日起至八十七年十月二十五日止，在上開
    眼鏡行店址，隱瞞上情，先後利用會員未全部到場競標之機會，假冒未到場之如
    附表二所示會員，偽簽姓名及欲以若干金額為標息之紙條完成標單之準私文書，
    提出參與競標，行使上開具有準私文書性質之投標書，詐標而得標，足以生損害
    於各該被冒標者及其他之活會會員；嗣再宣佈由各該被冒標之活會會員收取會款
    ，向該未到場之被冒標者收取款時則佯稱某人得標，致活會會員與被冒標會員陷
    於錯誤，而交付會款，（各次冒標日期、被冒標人、標息、詐取金額均詳如附表
    二所示），計詐收活會金三百二十一萬一千三百元，會單事後均拋棄而滅失；迨
    至八十七年十二月份標完會後宣告倒會，上開互助會之活會會員Ｂ○○等人始知
    受騙。
二、案經Ｂ○○、玄○○、天○○、亥○○、戌○○、馬憲章、寅○○、Ｅ○○、Ｄ
    ○○○、午○○、宇○○、黃○○、巳○○、Ａ○○、辰○○○、宙○○、Ｃ○○、丙○○、甲○○、乙○○、唐湘苓、子○○、娥國齡、丑○○、傳惠瑛、Ｆ
    ○○、Ｇ○○、地○○、酉○○、申○、癸○○、己○、卯○○、未○○及辛○○、戊○○○、丁○○等人訴由臺灣高雄地方法院檢察署檢察官偵查起訴及移送
    併案辦理。
    理  由
一、訊據上訴人即被告庚○○坦自承認偽造標單冒標會款十五次，並彙整臚列清單如
    附表二所示；上訴人即被告壬○○○則否認行使偽造文書及詐欺犯行。二人均辯
    稱各該互助會，均係其夫庚○○所召募，一切會務之邀集、開標、收集會款，均
    由庚○○為之，被告壬○○○並不參與云云。
二、經查：
  (一)被告等邀集如附表一所示之四組民間互助會，有會單四件附卷可證（見八十八年
    度偵字第二三三四號偵查卷第十三至十六頁），為被告等及告訴人所承認，均堪
    信為真正。
  (二)右揭犯罪事實，業據告訴人Ｂ○○、玄○○、天○○、亥○○、戌○○、馬憲章
    、寅○○、Ｅ○○、Ｄ○○○、午○○、宇○○、黃○○、巳○○、Ａ○○、辰
    ○○○、宙○○、Ｃ○○、丙○○、甲○○、乙○○、唐湘苓、子○○、娥國齡
    、丑○○、傳惠瑛、Ｆ○○、Ｇ○○、地○○、酉○○、申○、癸○○、己○、
    卯○○、未○○及辛○○、戊○○○、丁○○等人指訴綦詳，告訴人代表人Ｂ○○復於原審就屬Ａ組互助會之活會會員整理表一份在卷足參，該組民間互助會，
    於八十七年十二月份標完會後，僅剩餘十次會期，但卻仍有二十五位活會會員，
    被告庚○○於本院調查時已直承其冒標十五次，並臚列該十五次冒標情形詳如附
    表二所示，自無不合。應堪採信。其計算式如左：
    編號１部分：（10000元－2500元）×53＝397500元
    編號２部分：（10000元－2700元）×48＝350400元
    編號３部分：（10000元－2800元）×44＝316800元
    編號４部分：（10000元－2900元）×43＝305300元
    編號５部分：（10000元－2900元）×38＝269800元
    編號６部分：（10000元－3000元）×36＝252000元
    編號７部分：（10000元－3100元）×33＝227700元
    編號８部分：（10000元－3200元）×32＝217600元
    編號９部分：（10000元－3500元）×29＝188500元
    編號１０部分：（10000元－3800元）×26＝161200元
    編號部分：（10000元－4000元）×24＝144000元
    編號部分：（10000元－4100元）×21＝123900元
    編號部分：（10000元－4300元）×18＝102600元
    編號部分：（10000元－4500元）×15＝82500元
    編號部分：（10000元－4500元）×13＝71500元
    共      計：0000000元
  (三)被告壬○○○雖辯稱：並未參與其夫庚○○互助會之事務云云。而被告庚○○亦
    附合被告壬○○○之供詞，供稱其妻壬○○○並未參與互助會之事務云云。惟查
    ，告訴人申○於原審法院審理時已陳稱：其會款都匯入壬○○○之郵局帳戶，並
    提出匯款執據及儲戶交易明細表附卷為憑。於本院審理時經被告選任辯護人詰問
    仍同此證述無異，且稱其前往標會五、六次，其中一、二次被告庚○○主持，餘
    則由其妻主持。另告訴人黃束治則稱：其參加二會，是被告壬○○○邀之入會，
    每次開標時被告壬○○○均有在場，一人負責開標，另一人就負責收會錢等語在
    卷，於本院調查時亦同此證述無異，經被告選任辯護人詰問亦否認誣指其參與會
    務。又參以被告壬○○○與庚○○係夫妻，二人同財共居，而庚○○招募互助會
    時，壬○○○亦幫同收取會款，而互助會開標時，被告壬○○○均會在場等情，
    則被告壬○○○所辯未參與互助會之事務，謂係申○及黃束治二人拖其下水，意
    在陷其受刑事處分云云，非可採信。被告與證人蔡榮輝證稱：被告邀會十多年，
    會務完畢後，多由會員主動請其又續邀會，且均由庚○○為之，與其妻壬○○○
    無涉云云，乃其個人之主觀之判斷，不能執為有利於被告證據。
    綜上所述，被告庚○○、壬○○○前開辯詞，均係卸責之詞而不足採，本件事證
    明確，被告二人之犯行均堪認定，皆應依法論科。
三、按我國民間互助會，係由會首招募會員參加所組成，每於標會時，通常由欲標取
    會款之會員，在空白紙條上，或僅書立其姓名、綽號及數字者，甚或祗書寫數字
    而未書立其姓名、綽號，另以言詞等方法表示係何會員所出具者，則依習慣或特
    論（最高法院八十九年度台上字第一三一九號判決意旨參照）。核被告庚○○與
    壬○○○冒用會員名義，偽造載有競標利息之標單，而行使得標，足以生損害於
    冒標時仍為活會之會員，進而詐取他人財物，係犯刑法第二百十六條、第二百二
    十條第一項、第二百十條之行使偽造準私文書罪、第三百三十九條第一項之詐欺
    取財罪。按民間互助會，除特別約定外，僅係會首與會員間訂立之契約，會員與
    會員間並無法律關係存在，最高法院六十三年台上字第一一五九號判例可按，而
    已得標會員，依據其與會首間之契約，無論何人得標，均有按期繳交會款之義務
    ，故會首冒名盜標，其詐欺所得之款，應僅限於未得標會員繳納之會款，對於已
    得標會員，無詐欺可言。最高法院七十六年度台上字第四九八九號、八十三年度
    台上字第四一五三號、八十五年台上字第二０七二號判決要旨可資參照。被告等
    偽造準私文書復持以行使，偽造準私文書之低度行為應為行使之高度行為所吸收
    ，偽造署押為偽造私文書之部分行為，均不另論罪。又被告等每次偽造標單冒標
    得標後，向多數活會會員詐取財物，侵害多數人法益，係一行為觸犯數個相同行
    使偽造準私文書及詐欺取財罪名，為同種想像競合犯，應依刑法第五十五條之規
    定。從一重處斷。又被告等先後多次行使偽造準私文書、詐欺取財之犯行，均時
    間緊接，手法相同，觸犯犯罪構成要件相同之罪名，顯均係基於概括犯意反覆為
    之，均應依連續犯之規定，分別以一罪論，並加重其刑。被告庚○○與壬○○○
    二人有犯意聯絡及行為分擔，均為共同正犯。至被告共同偽造標單冒標會款部分
    之犯行雖未據公訴人起訴，然該部分與起訴事實具有牽連犯之裁判上一罪關係，
    為起訴效力所及，基於審判不可分原則，應併予審理。
四、原審為科刑之判決，固非無見，惟(一)原判決事實欄認定被告等偽造如附表二所示
    之十五名會員名義標會，卻無附表二，詳列其內容，自有可議。(二)被告等詐標之
    金額若干，原判決於附表一誤載為：Ａ組00000000元、Ｂ組00000
    00元、Ｃ組0000000、Ｄ組0000000元，亦有未合。被告庚○○
    與壬○○○上訴雖無理由，但原判決既有如上所述可議之處，即屬無可維持，應
    由本院撤銷改判。爰審酌告庚○○與壬○○○二人為夫婦關係，二人之品行、生
    活狀況、智識程度、與被害人之關係，及其犯罪之動機、目的、手法、所詐得之
    金額甚多，犯罪後被告庚○○已直承一切犯行，且據實臚列其冒標之詳情，合計
    詐得三百二十一萬一千三百元，之態度等一切情狀，各量處如主文所示之刑（本
    院認定詐標之金額較原審為少，自應量處較原審為輕之刑）。至被告庚○○與壬○○○二人偽造之上開標單準私文書，開標後，已拋棄滅失，自不為沒收之諭知
    ，併此敘明。
五、查被告庚○○與壬○○○為夫婦關係，有家庭待扶持，被告等如均入獄服刑，將
    造成家庭破碎，衍生社會問題，被告壬○○○兼家庭主婦，其犯罪情節較輕，且
    未曾受有期徒刑以上刑之宣告，有卷內前科表可查，經此偵審程序教訓，應知警
    惕諒無再犯之虞，本院認被告壬○○○所宣告之刑，以暫不執行為適當，併諭知
    緩刑年，以勵自新。
六、另公訴意旨略以，被告夫妻邀組如附表一所示之Ｂ、Ｃ、Ｄ等三組民間互助會，
    事後止會，亦涉犯刑法第三百三十九條第一項之詐欺取財罪嫌等語。經查，被告
    等邀組之民間互助會，如附表一所示四組，但其涉冒標詐收活會款部分，僅如前
    述Ａ組部分十五次，詳如附表二所示，餘者查無事證證明被告等冒標詐收活會款
    ，此部分自不成立刑法第三百三十九條第一項之詐欺取財罪，惟公訴人就此部分
    ，認與前述論罪科刑部分，以連續犯裁判上一罪起訴，自毋庸另為無罪之諭知，
    附此敘明。
據上論斷，應依刑事訴訟法第三百六十九條第一項前段、第三百六十四條、第二百九
十九條第一項前段，刑法第二十八條、第五十六條、第二百十六條、第二百十條、第
三百三十九條第一項、第五十五條，第七十四條第一款、罰金罰鍰提高標準條例第一
條前段，判決如主文。
本案經檢察官陳新慶到庭執行職務。
中        華        民        國    九十一  年    八    月    二十一    日
                              臺灣高等法院高雄分院刑事第四庭
                                  審判長法官  蕭權閔
                                        法官  陳吉雄
                                        法官  陳啟造
右正本證明與原本無異。
如不服本判決應於收受本判決後十日內向本院提出上訴書狀，其未述上訴理由者，
並得於提起上訴後十日內向本院補提理由書狀（均須按他造當事人之人數附繕本)「
切勿逕送上級法院」。
                                      書記官  白蘭
中    華    民    國     九十一     年       八       月     二十三   日
附錄：
本件論罪科刑法條：
刑法第二百十條
偽造、變造私文書，足以生損害於公眾或他人者，處五年以下有期徒刑。
附表一：
┌──┬──────┬────────────┬────────────┐
│編號│會        金│會                    期│開     標     期     日 │
├──┼──────┼────────────┼────────────┤
│Ａ  │新台幣一萬元│八十四年六月二十五日起  │每月二十五日開標        │
│    │            │至八十八年七月二十五日止│每三個月之三十日加標一次│
│    │            │                        │                        │
├──┼──────┼────────────┼────────────┤
│Ｂ  │新台幣一萬元│八十六年十一月二十日起  │每月二十日開標          │
│    │            │至八十九年七月三十日    │每單月加標一次          │
├──┼──────┼────────────┼────────────┤
│Ｃ  │新台幣一萬元│八十七年四月十五日起至  │每月十五日開標          │
│    │            │八十九年六月十五日止    │每三個月加標一次        │
├──┼──────┼────────────┼────────────┤
│Ｄ  │新台幣一萬元│八十七年七月五日起至    │每月五日開標            │
│    │            │八十八年十二月三十日止  │每三個月加標一次        │
└──┴──────┴────────────┴────────────┘
附表二：
┌──┬──────┬─────┬───┬──────┬───┬────┐
│編號│  冒標日期  │ 地    點 │被冒標│  標    息  │實收活│詐收的活│
│    │            │          │人姓名│            │會金人│會金金額│
│    │            │          │      │            │數    │        │
├──┼──────┼─────┼───┼──────┼───┼────┤
│1.  │八十五年三月│高雄市左營│沈金邊│二五○○元  │五三人│三十九萬│
│    │二十五日    │區○○○路│      │            │      │七千五百│
│    │            │七二四號  │      │            │      │元      │
├──┼──────┼─────┼───┼──────┼───┼────┤
│2.  │八十五年七月│同      前│沈金邊│二七○○元  │四八人│三十五萬│
│    │二十五日    │          │      │            │      │四百元  │
├──┼──────┼─────┼───┼──────┼───┼────┤
│3.  │八十五年十月│同      前│宙○○│二八○○元  │四四人│三十一萬│
│    │二十五日    │          │      │            │      │六千八百│
│    │            │          │      │            │      │元      │
├──┼──────┼─────┼───┼──────┼───┼────┤
│4.  │八十五年十二│同      前│Ｃ○○│二九○○元  │四三人│三十萬五│
│    │月二十五日  │          │      │            │      │千三百元│
├──┼──────┼─────┼───┼──────┼───┼────┤
│5.  │八十五年二月│同      前│劉寶貴│二九○○元  │三八人│二十六萬│
│    │未日        │          │      │            │      │九千八百│
│    │            │          │      │            │      │元      │
├──┼──────┼─────┼───┼──────┼───┼────┤
│6.  │八十六年四月│同      前│丁○○│三○○○元  │三六人│二十五萬│
│    │二十五日    │          │      │            │      │二千元  │
├──┼──────┼─────┼───┼──────┼───┼────┤
│7.  │八十六年六月│同      前│巳○○│三一○○元  │三三人│二十二萬│
│    │二十五日    │          │      │            │      │七千七百│
│    │            │          │      │            │      │元      │
├──┼──────┼─────┼───┼──────┼───┼────┤
│8.  │八十六年七月│同      前│鍾靜芸│三二○○元  │三二人│二十一萬│
│    │二十五日    │          │      │            │      │七千六百│
│    │            │          │      │            │      │元      │
├──┼──────┼─────┼───┼──────┼───┼────┤
│9.  │八十六年九月│同      前│丙○○│三五○○元  │二九人│十八萬八│
│    │二十五日    │          │      │            │      │千五百元│
├──┼──────┼─────┼───┼──────┼───┼────┤
│10.  │八十六年十一│同      前│黃麗玲│三八○○元  │二六人│十六萬一│
│    │月三十日    │          │      │            │     │千二百元│
│    │            │          │      │            │      │        │
├──┼──────┼─────┼───┼──────┼───┼────┤
│11.  │八十七年一月│同      前│酉○○│四○○○元  │二四人│十四萬四│
│    │二十五日    │          │      │            │      │千元    │
├──┼──────┼─────┼───┼──────┼───┼────┤
│12.  │八十七年三月│同      前│鍾桂英│四一○○元  │二一人│十二萬三│
│    │二十五日    │          │      │            │      │千九百元│
├──┼──────┼─────┼───┼──────┼───┼────┤
│13.  │八十七年五月│同      前│大  明│四三○○元  │一八人│十萬二千│
│    │三十日      │          │      │            │      │六百元  │
├──┼──────┼─────┼───┼──────┼───┼────┤
│14.  │八十七年八月│同      前│午○○│四五○○元  │一五人│八萬二千│
│    │二十五日    │          │      │            │      │五百元  │
├──┼──────┼─────┼───┼──────┼───┼────┤
│15.  │八十七年十月│同      前│宇○○│四五○○元  │一三人│七萬一千│
│    │二十五日    │          │      │            │      │五百元  │
├──┴──────┼─────┼───┼──────┼───┼────┤
│總   計           │          │      │            │      │三百二十│
│                  │          │      │            │      │一萬一千│
│                  │          │      │            │      │三百元  │
└─────────┴─────┴───┴──────┴───┴────┘
                                                                       Ｆ
